【裁判字號】    96,再,75
【裁判日期】    971217
【裁判案由】    商標異議
【裁判全文】
臺北高等行政法院判決
                                        96年度再字第75號
再審原告    適茂國際有限公司
代  表  人  甲○○
再審被告    經濟部智慧財產局
代  表  人  王美花（局長）
上列當事人間因商標異議事件，再審原告對本院中華民國94年11
月9 日93年度訴字第3439號確定判決（及對最高行政法院中華民
國96年6 月28日96年度判字第1118號確定判決），提起再審之訴
。本院判決如下：
    主      文
再審之訴駁回。
再審訴訟費用由再審原告負擔。
    事實及理由
一、本件被告代表人蔡練生於訴訟進行中變更為王美花，茲據被
    告現任代表人依法具狀向本院聲明承受訴訟，核無不合，應
    予准許。
二、事實概要：
  (1)再審原告之前手梁永泉於民國（下同）90年8 月24日以「超
    級企鵝及圖SUPER PENGUIN 」商標，作為其註冊第960743
    號「超級企鵝及圖SUPER PENGUIN 」商標之聯合商標，指定
    使用於當時商標法施行細則第49條所定商品及服務分類表第
    26類之布帶、緞帶、鞋帶、鬆緊帶等商品；作為其註冊第
    948648號「超級企鵝及圖SUPER PENGUIN 」商標之聯合商標
    ，指定使用於當時商標法施行細則第49條所定商品及服務分
    類表第25類之胸罩、束褲、睡衣、浴袍等商品；甲○○於
    同日以「企鵝圖」商標作為其註冊第941708號商標之聯合商
    標，指定使用於商標法施行細則第49條所定商品及服務分類
    表第18類之皮夾、皮包、錢包、背包、書包、背囊、珠包..
    ....等商品，向再審被告申請註冊，經再審被告核准列為審
    定第0000 000號、第0000000 號、第0000000 號聯合商標（
    下稱系爭商標，圖樣如附圖1 所示，以上商標嗣後均變更申
    請人為再審原告）。
  (2)嗣日商‧東洋紡績股份有限公司（原確定判決之參加人）以
    上開審定聯合商標有違當時商標法第37條第7 款、第12款及
    第14款之規定，檢具註冊「圖形」、審定第72947
    號、第817884號、第665786號等商標（下稱據爭商標，圖樣
    如附圖2 所示），對之提起異議，經再審被告審查，均為「
    異議不成立」之處分。該案參加人不服，訴經經濟部均為「
    撤銷原處分，責由再審被告另為適法之處分」。嗣商標法於
    92年11月28日修正施行，依該法第86條第2 項及第89條第1
    項規定，系爭審定聯合商標視為獨立之商標並逕予註冊；另
    依同法第90條規定，本法修正施行前，已提出異議，尚未異
    議審定之案件，以本法修正施行前及本法修正施行後之規定
    均為違法事由為限，始撤銷其註冊；其程序則依修正後之規
    定辦理。本件原異議主張之條款業經該案參加人修正為商標
    法第23條第1 項第12款、第13款及第14款。案經再審被告重
    為審查，認系爭第0000000 號商標有違修正前商標法第37條
    第7 款及商標法第23條第1 項第12款之規定，系爭第000000
    0 號及第0000000 號商標有違修正前商標法第37條第12款及
    商標法第23條第1 項第13款之規定，乃為上開系爭商標之註
    冊應予撤銷之處分。再審原告不服，均提起訴願，遭決定駁
    回，遂提起行政訴訟。並經前審認該撤銷訴訟之結果，日商
    ‧東洋紡績股份有限公司之權利或法律上利益將受損害，依
    職權裁定命獨立參加再審被告之訴訟。
  (3)前審認兩造商標在外觀上近似，於異時異地隔離觀察，使具
    有普通知識經驗之購買人產生混淆誤認之虞，又因企鵝圖形
    意義相同，亦有使人產生混同誤認之虞，觀念上亦應屬近似
    ，是為近似之商標，且據爭商標為著名商標，故認定再審原
    告就系爭註冊第0000000 號商標申請註冊，核與據爭商標
    ，客觀上有使相關事業或消費者對其所表彰之商品來源或產
    製主體，發生混淆誤信之虞，而有修正前商標法第37條第7
    款及現行商標法第23條第1 項第12款規定之適用；就系爭
    第0000000 號商標申請註冊，指定使用於與據爭第72947 號
    、第817884號等商標同一或類似之衣服等商品上，客觀上有
    致相關消費者混淆誤認之虞，自有修正前商標法第37條第12
    款及現行商標法第23條第1 項第13款規定之適用；就系爭
    第0000000 號商標申請註冊，指定使用於與據爭註冊第6657
    86號商標同一或類似之皮夾、書包等商品上，客觀上有致相
    關消費者混淆誤認之虞，自有修正前商標法第37條第12 款
    及現行商標法第23條第1 項第13款規定之適用。而審認原處
    分及訴願決定並無違誤；經再審原告不服提起上訴，經最高
    行政法院以96年度判字第1118號判決駁回上訴，而告確定。
三、再審原告陳述略以：
  (1)鈞院94年11月9 日93年度訴字第3439號確定判決、最高行政
    法院96年6 月28日96年度判字第1118號確定判決，均有行政
    訴訟第273 條第1 項第13款之再審事由，而聲明：
    請求廢棄鈞院93年度訴字第3439號、最高行政法院96年度
      判字第1118號確定判決。
    請求撤銷經濟部93年8 月19日經訴字第09306225050 號訴
      願決定、再審被告93年1 月14日中台異字第921297號商標
      異議審定之處分。
    請求撤銷經濟部93年8 月19日經訴字第09306225060 號訴
      願決定、再審被告93年1 月14日中台異字第921211號商標
      異議審定之處分。
    請求撤銷經濟部93年9 月1 日經訴字第09306225220 號訴
      願決定、再審被告93年1 月14日中台異字第921209號商標
      異議審定之處分。
    再審及再審前各審訴訟費用由再審被告負擔。
  (2)再審原告於訴願程序曾提出709 份市場問卷調查之證據，經
    訴願決定認為「其正確性尚有疑問」而否採，鈞院前審審理
    中亦以同一理由否採，而駁回再審原告前審之訴；再審原告
    於提起上訴後，委託專業之故鄉公司作市場問卷「消費者商
    標辨識調查報告（參見本院卷p-61以下）」，並呈送最高行
    政法院。該院認為：「按最高行政法院應以高等行政法院判
    決確定之事實為判決基礎，行政訴訟法第254 條第1 項定有
    明文，當事人在最高行政法院原則上不得提出新攻擊防禦方
    法，亦不得提出新事實、新證據，應以高等行政法院判決確
    定之事實為判決基礎。本件當事人均對原上訴人所提之709
    份問卷之市場調查報告作攻擊防禦，原判決就該市場調查報
    告不可採，並參酌斟酌全辯論意旨及調查證據之結果為判決
    基礎，詎上訴人於94年12月6 日上訴後，遲至95年4 月6 日
    上訴理由補充狀始提出故鄉市場調查股份有限公司於95年3
    月11日至3 月13日所為之市場調查，為其有利之主張，自係
    於上訴審提出新事實、新證據，本院無從審究，附此敘明」
    等語，而認為故鄉公司作市場問卷「消費者商標辨識調查報
    告」係屬新證據。
  (3)該「消費者商標辨識調查報告」顯示兩造商標無論商標圖示
    或服飾產品商標吊牌，絕大多數（80% 或以上）都能分辨兩
    個商標是不一樣的，不會因為商標均是企鵝圖樣而造成混淆
    的情況（如本院卷p-71），故再審原告就此依據行政訴訟法
    第273 條第1 項第13款而提起本件再審之訴。
四、再審被告答辯略以：
  (1)行政訴訟法第273 條第1 項第13款規定：「當事人發見未經
    斟酌之證物或得使用該證物者。但以如經斟酌可受較有利益
    之裁判者為限。」，得以再審之訴對於確定終局判決聲明不
    服。所謂發見未經斟酌之重要證物者，係指該證物在前程序
    事實審之言詞辯論終結前業已存在，但未及發現而未斟酌之
    證物而言，若在前程序事實審之言詞辯論終結前，尚未存在
    之證物，本無所謂之發現，自不得以之為再審理由。再審原
    告所列舉之「消費者商標辨識調查報告」係於95年3 月11日
    至13日所製作，較前程序事實審之言詞辯論終結之94年10月
    26日為晚，自非當事人發見未經斟酌之證物，不得據為再審
    之理由。
  (2)再審被告就系爭商標作成異議成立之處分並無違誤，原確定
    判決亦無違，而聲明：再審之訴駁回，再審訴訟費用由再審
    原告負擔。
五、得心證之理由：
  (1)依行政訴訟法第275 條：「（第1 項）再審之訴專屬為判決
    之原行政法院管轄。（第2 項）對於審級不同之行政法院就
    同一事件所為之判決提起再審之訴者，由最高行政法院合併
    管轄之。（第3 項）對於最高行政法院之判決，本於第273
    條第1 項第9 款至第14款事由聲明不服者，雖有前2 項之情
    形，仍專屬原高等行政法院管轄。」之規定，本案再審原告
    就本院94年11月9 日93年度訴字第3439號確定判決、最高行
    政法院96年6 月28日96年度判字第1118號確定判決，主張均
    有行政訴訟第273 條第1 項第13款之再審事由，而提起再審
    之訴，專屬本院管轄，先此敘明。
  (2)次按再審之訴顯無再審理由者，得不經言詞辯論，以判決駁
    回之，行政訴訟法第278 條第2 項定有明文。又當事人對於
    確定判決提起再審之訴，必須具有同法第273 條第1 項、第
    2 項所列情形之一者，始得為之。查「有左列各款情形之一
    者，得以再審之訴對於確定終局判決聲明不服。但當事人已
    依上訴主張其事由或知其事由而不為主張者，不在此限：（
    略）十三、當事人發見未經斟酌之證物或得使用該證物者。
    但以如經斟酌可受較有利益之裁判者為限。（略）」同法第
    273 條第1 項第13款定有明文。而所謂「當事人發見未經斟
    酌之證物或得使用該證物者」，係指該項證物於前訴訟程序
    終結前即已存在，而為再審原告所不知悉，或雖知其存在而
    不能使用，現始知其存在，或得使用者而言（改制前行政法
    院48年度裁字第40號判例參照），若在前程序事實審之言詞
    辯論終結前，尚未存在之證物，則與本條規定得提起再審之
    要件不符。
  (3)原告據以提起本件再審之訴所主張之事由，係當事人發見未
    經斟酌之證物「消費者商標辨識調查報告」，該證物之調查
    期間為95年3 月11日至13日（參見本院卷p-61），顯然完成
    時間係晚於95年3 月13日，而前程序事實審之言詞辯論終結
    為94年10月26日，該證物「消費者商標辨識調查報告」係前
    程序事實審言詞辯論終結前尚未存在之證物，應無疑義。按
    行政訴訟法第273 條第1 項第13款所謂發見未經斟酌之重要
    證物者，係指該證物在前訴訟程序中即已存在而當事人不知
    其存在，或雖知有此，而不能使用，現始發現或得使用者而
    言，並以如經斟酌可受較有利益之裁判者為限；本件再審原
    告提出故鄉公司所製作之「消費者商標辨識調查報告」，為
    前訴訟程序終結後始作成之文件，則非現始發見之證物，參
    酌上開規定及改制前行政法院48年度裁字第40號判例意旨，
    自不得據以提起再審之訴。
  (4)綜上所述，本件再審原告之訴主張具有行政訴訟法第273 條
    第1 項第13款之再審事由，惟經本院審理結果，顯無理由，
    爰不經言詞辯論，以判決駁回之。
六、據上論斷，依行政訴訟法第278 條第2 項、第98條第1 項前
    段，判決如主文。
中    華    民    國    97    年    12    月    17    日
            臺北高等行政法院第三庭
                    審判長法  官  姜素娥
                          法  官  楊莉莉
                          法  官  陳心弘
上為正本係照原本作成。
如不服本判決，應於送達後20日內向本院提出上訴狀並表明上訴
理由，如於本判決宣示後送達前提起上訴者，應於判決送達後20
日內補提上訴理由書（須按他造人數附繕本）。
中    華    民    國    97    年    12    月   17     日
                          書記官  鄭聚恩


司法院資訊處製作；財團法人民間司法改革基金會備份。
